最高法院刑事判決　　　　　　一○○年度台上字第六四一五號
上　訴　人　台灣高等法院台中分院檢察署檢察官　
被　　　告　林梓萍
上列上訴人因被告違反森林法案件，不服台灣高等法院台中分院
中華民國一○○年九月二十日第二審判決（一○○年度上訴字第
一八七○號，起訴案號：台灣南投地方法院檢察署一○○年度偵
字第六九○號），提起上訴，本院判決如下：
    主  文
原判決撤銷，發回台灣高等法院台中分院。
    理  由
按刑事妥速審判法第九條第一項規定：「除前條情形外，第二審
法院維持第一審所為無罪判決，提起上訴之理由，以下列事項為
限：一、判決所適用之法令牴觸憲法。二、判決違背司法院解釋
。三、判決違背判例」。揆其立法意旨，係以刑事訴訟法已改採
改良式當事人進行主義，檢察官或自訴人對於起訴或自訴之案件
，均應負實質之舉證責任。案件於第一審判決無罪，第二審法院
仍維持第一審所為無罪判決，若仍允許檢察官或自訴人就無罪判
決一再上訴，被告因此必須承受更多之焦慮及不安，有礙被告接
受公正、合法、迅速審判之權，因此合理限制檢察官、自訴人之
上訴權，使其等於上開情形下，提起上訴之理由必須以落實嚴格
法律審之理由為限，可使檢察官、自訴人更積極落實實質舉證責
任等旨。而所謂舉證責任，必須檢察官或自訴（代理）人親自出
庭，以言詞說明有何等之證據足以證明被告有充足之犯罪嫌疑，
並指出證明之方法，參與證據之調查及辯論，始得謂已盡實質舉
證責任；受理訴訟之法院則須依法定程序，就兩造當事人之攻防
進行調查、辯論，方足以確定刑罰權之有無及其範圍。從而檢察
官或自訴人有無就被告之犯罪事實盡實質之舉證責任，及第一審
之無罪判決有無認事、用法之違誤，均須經法院實體審理，始足
明瞭；倘第二審法院僅為形式審查，即認為上訴不合法，以判決
駁回之，並未踐行傳喚、調查、辯論等實體審理之程序，自無從
判斷第一審之無罪判決有無違誤，應否維持。故所謂「維持第一
審所為無罪判決」，應指經第二審實體審理結果，認為第一審判
決被告無罪，在認事用法上，並無不當，而駁回檢察官或自訴人
在第二審之上訴者而言，不包括未經實體審理，逕以上訴程序不
合法，而判決駁回上訴之情形。本件檢察官不服第一審諭知被告
林梓萍無罪之判決，提起第二審上訴，原審係以檢察官之上訴未
敘述具體理由為由，從程序上駁回檢察官之第二審上訴，按諸上
揭說明，本件尚不符刑事妥速審判法第九條第一項之規定，合先
敘明。
次按，本件原判決以檢察官不服第一審諭知被告無罪之判決，提
起第二審上訴，上訴意旨略以：(一)、被告於警詢及第一審準備程
序時均自白於起訴書所載時間、地點竊取牛樟木之犯行，且具體
指出乃徒手竊取、以機車搬運、所竊取牛樟木約十二公斤等情，
自白情節具體明確，且本件被告係自首，主動供出上開竊盜犯行
，並帶同警方前往竊取地點等情，亦經原判決第一審確認無誤，
足見被告自白情節並非虛妄，倘被告未為起訴書所載竊盜犯行，
何須主動自首，平白承擔竊盜罪責？又何能具體描述上開犯罪經
過？原判決未慮及此，逕判被告無罪，認事用法非無違誤。(二)、
被告先後二次所犯本件竊盜行為之時間為民國一○○年一月間，
距原判決審理時，相隔半年有餘，其記憶自因時間久遠而受影響
，前後所述竊盜時間縱有些微出入，亦不違背常理；況被告自承
所竊得之牛樟木因培養不出牛樟菇，故已遭渠燒毀，從而系爭牛
樟木未能扣案，乃屬當然，第一審僅憑被告所供竊盜時間前後不
一及牛樟木未予扣案，遽認被告自白與事實不符，進而判決被告
無罪，應屬率斷等語。惟檢察官並未提出其他可資證明被告確有
二次加重竊取森林主產物犯行之補強證據，仍指稱倘被告未為犯
行何須自首？不能以牛樟木未扣案遽認被告自白與事實不符云云
。係就已經第一審指駁並摒棄不採之事證而為相異之推論，重為
事實上之爭辯；且未依憑卷內證據資料，明確指出第一審所為證
據證明力之判斷有何違背經驗、論理法則等足以影響判決本旨之
不當或違法，而構成應予撤銷之具體事由；難認係具體理由，因
認檢察官之上訴不合法律上之程式，並不經言詞辯論，予以駁回
，固非無見。
惟查，九十六年七月四日修正前刑事訴訟法第三百六十一條規定
：不服地方法院之第一審判決上訴者，應向管轄第二審之高等法
院為之。並無第二審之上訴書狀應敘明上訴理由之明文。則凡第
一審之判決已上訴部分，無論曾否敘述上訴理由，第二審均應調
查裁判。嗣該條第二項於九十六年七月四日修正為「上訴書狀應
敘述具體理由。」以防濫行上訴。但第二審之訴訟架構，仍採覆
審制，並未同步改為事後審，是不服地方法院之第一審判決而上
訴之門檻不應太高，以免過度限制被告之上訴權。又修正條文所
指「具體理由」之內容，雖未見明文，但該條文之原草案「依前
項規定提起上訴者，其上訴書狀應敘述理由，並引用卷內訴訟資
料，具體指摘原審判決不當或違法之事實。其以新事實或新證據
為上訴理由者，應具體記載足以影響判決結果之理由」，經修正
為現行內容，其理由為：「提起第二審上訴之目的，在於請求第
二審法院撤銷、變更原判決，自須提出具體理由。爰增訂第二項
，明定上訴書狀應敘述具體理由。又因目前第二審並非如第三審
係法律審，故上訴理由無須如第三百七十七條規定以原判決違背
法令為限，乃屬當然」。足見所稱上訴書狀應敘述具體理由者，
以就原判決為具體主張有所違法或不當，足以構成撤銷、變更原
判決之內容為已足。經查，依原判決之前開記載，可知檢察官之
上訴理由包含：被告已自首犯罪、自白犯行，並已帶同警方前往
其行竊之地點，足見自白情節非虛；且被告被訴竊盜之時間距第
一審審理時，已逾半年，記憶自受影響，其前後所述竊盜時間縱
有些微出入，亦不違常理，第一審僅憑被告所供竊盜時間前後不
一及牛樟木未予扣案，即認被告自白與事實不符，應屬率斷等情
。而卷內確有被告帶同警方前往現場並對「竊取牛樟木殘留之樹
頭」拍照之相片四紙可稽（見警卷第七、八頁）。足見上開指摘
從形式上觀察，非無足以推翻或撤銷第一審判決之可能，亦即已
依卷內既存之資料為具體之指摘。原審誤檢察官之上訴未敘明具
體理由，認其上訴不合法律上之程式，而予駁回，自有可議。檢
察官上訴指摘原判決不當，為有理由，應認有撤銷發回更審之原
因。
據上論結，應依刑事訴訟法第三百九十七條、第四百零一條，判
決如主文。  
中    華    民    國  一○○  年   十一   月   十七   日
                      最高法院刑事第十一庭
                          審判長法官  黃  正  興  
                                法官  許  錦  印  
                                法官  林  瑞  斌  
                                法官  陳  春  秋  
                                法官  謝  靜  恒  
本件正本證明與原本無異
                                      書  記  官  
中    華    民    國  一○○  年   十一   月  二十三  日
                                                       s